【裁判字號】    98,上,434
【裁判日期】    980828
【裁判案由】    拆屋還地等
【裁判全文】
臺灣高等法院民事判決                   98年度上字第434號
上  訴  人  午○○○
訴訟代理人  巳○○
上  訴  人  辛○○
訴訟代理人  丑○○
            子○○
上  訴  人  丙○○
            己○○○
            甲○○
            寅○○
            庚○○
            壬○○
            癸○○
            未○○
            戊○○
上  一  人
訴訟代理人  丁○○
上  訴  人  乙○○
            卯○○
            酉○○
            申○○
            辰○
上  十四人
訴訟代理人  陳舜銘律師
上  訴  人  戌○○
被  上訴人  臺北市政府警察局
法定代理人  亥○○
訴訟代理人  顏本源律師
上列當事人間拆屋還地事件，上訴人對於中華民國98年3月4日臺
灣士林地方法院97年度重訴字第183號第一審判決提起上訴，本
院於98年8月18日言詞辯論終結，判決如下：
    主  文
上訴駁回。
第二審訴訟費用由上訴人各自負擔。
    事實及理由
一、被上訴人法定代理人已於98年8月3日變更為亥○○，其聲明
    承受訴訟，應予准許。
二、被上訴人主張：坐落臺北市○○區○○段4小段571地號土地
    （以下簡稱系爭土地）為市有土地，被上訴人為管理機關，
    上訴人未經被上訴人同意在系爭土地搭蓋違章建築，而無權
    占用，屢經被上訴人函催拆除無效，為維護市產，爰依民法
    第767條規定，訴請上訴人拆屋還地。又上訴人無權占用系
    爭土地，無法律上原因受有利益，致被上訴人受有損害，併
    依民法第179條規定請求上訴人給付按申報地價年息5%計算
    相當於租金之不當得利。聲明：上訴人應將占用系爭土地上
    之建物拆除，該建物之門牌號碼、面積及給付之不當得利金
    額詳如附表一所示。原審判決被上訴人請求拆屋還地全部勝
    訴，不當得利部分勝訴，部分敗訴，詳如附表一所示。被上
    訴人就敗訴部分未聲明不服而告確定。上訴人僅就原審判命
    給付不當得利部分聲明不服提起上訴。被上訴人對上訴人之
    上訴，聲明：上訴駁回。
三、上訴人則以：
  (一)午○○○：其有一半土地是向臺北市政府警察局承租，並
    於民國47年建造房屋，有合法的水電及戶籍登記。被上訴人
    於98年8月將進行都市更新計畫，要求拆屋還地，上訴人願
    意配合辦理，但被上訴人應與上訴人溝通，且應減、免不當
    得利金額。
  (二)乙○○：上訴人是一般市井小民，當時因宿舍面積狹小，一
    下雨即做作水災，上訴人乃墊高土地擴建房舍。茲因目前經
    濟不景氣，上訴人無資力負擔不當得利金額，且上訴人領有
    殘障手冊，應減、免不當得利金額。
  (三)卯○○：上訴人應拆屋還地已經很可憐了，亦無資力給付不
    當得利。
  (四)戌○○：公務機關以前蓋的房子僅有10坪、7坪，根本連睡
    覺的地方都沒有，所以上訴人加蓋違建，公務機關均知悉，
    且上訴人現占用地是廢河道，被上訴人如須都市更新，上訴
    人可無條件配合拆除，但上訴人應有補償，且無須給付不當
    得利。
  (五)戊○○：上訴人之管理機關為消防局，且上訴人拆除房屋後
    ，土地有高低落差，因該地接近夜市，往來行人多，恐生危
    險。
  (六)乙○○、辛○○、申○○：上訴人領有身心障礙手冊，依臺
    北市市有房地被無權占用使用補償金計收原則第7點規定，
    得以60%計收無權占用使用補償金，相較於執行拆屋還地耗
    費甚大，浪費國家行政資源。
  (七)上訴人均是警察子弟及眷屬，居住於警察宿舍，嗣在警察宿
    舍後面的廢河道增建，乃有時代背景存在，且均已合法申請
    水電及設有戶籍登記，既無不法，復可依台北市市有財產管
    理自治條例規定，向台北市政府承租系爭土地。又系爭土地
    並非公用財產之不動產，縱上訴人在其上搭蓋房屋使用，被
    上訴人亦未受有損害，因此被上訴人就兩造間損益變更應加
    以舉證。另上訴人戊○○已於98年1月20日將宿舍交還台北
    市政府消防局，上訴人戊○○已無占用系爭土地而獲不當得
    利。茲台北市政府因都市更新計畫要求上訴人拆屋還地，應
    做好拆遷計畫或有其他配套措施，以免上訴人生活失據，被
    上訴人請求不當得利金額應予減、免等語，資為抗辯。上訴
    聲明：原判決關於命上訴人給付不當得利部分廢棄，上開廢
    棄部分，被上訴人於第一審之訴及假執行之聲請均駁回。
四、兩造不爭執之事項：（見原審卷(二)第102頁至第104頁）
  (一)系爭土地（68年重測前為臺北市○○區○○段202地號）為
    臺北市所有，管理者為被上訴人，89年7月公告地價即申報
    地價每平方公尺新台幣（下同）7萬3,700元、93年1月公告
    地價即申報地價每平方公尺5萬8,275元、96年1月公告地價
    即申報地價每平方公尺6萬5,427元。
  (二)門牌號碼臺北市○○街臨1之1號房屋占用系爭土地如測量成
    果圖所示A部分，第1、2層面積各10.29平方公尺。房屋稅納
    稅義務人為午○○○。午○○○另向臺北市政府財政局承租
    毗鄰之508-7地號土地面積11.4平方公尺。
  (三)門牌號碼臺北市○○街臨1之17號房屋占用系爭土地如測量
    成果圖所示B部分，面積5.67平方公尺。房屋稅納稅義務人
    為辛○○。系爭土地毗鄰之573-5地號土地面積46平方公尺
    、573-2地號土地面積16平方公尺為辛○○所有。
  (四)門牌號碼臺北市○○街臨1之2號房屋占用系爭土地如測量成
    果圖所示C部分，第1、2層面積各34.23平方公尺。房屋稅納
    稅義務人為丙○○。系爭土地毗鄰之573-7地號土地面積16
    平方公尺、573-4地號土地面積4平方公尺為丙○○所有。
  (五)門牌號碼臺北市○○街臨1之3號房屋占用系爭土地如測量成
    果圖所示D部分，面積23.49平方公尺。房屋稅納稅義務人為
    己○○○。
  (六)門牌號碼臺北市○○街臨1之14號房屋占用系爭土地如測量
    成果圖所示E、E'部分，面積各23.99、13.39平方公尺。房
    屋稅納稅義務人為甲○○。
  (七)門牌號碼臺北市○○街臨1之15號房屋占用系爭土地如測量
    成果圖所示F、F'部分，面積各27.82、5.25平方公尺。房屋
    稅納稅義務人為寅○○。
  (八)門牌號碼臺北市○○街臨1之16號房屋占用系爭土地如測量
    成果圖所示G部分，第1、2層面積各39.44平方公尺、20.39
    平方公尺。房屋稅納稅義務人為庚○○。
  (九)門牌號碼臺北市○○街臨5之20號房屋占用系爭土地如測量
    成果圖所示H部分，面積30.49平方公尺。自96年6月房屋稅
    納稅義務人為王學書（戶長為王學書之配偶壬○○）。
  (十)門牌號碼臺北市○○路臨139號房屋占用系爭土地如測量成
    果圖所示I部分，第1、2層面積各39.58平方公尺、34.68 平
    方公尺。房屋稅納稅義務人為癸○○。
  (十一)門牌號碼臺北市○○路臨141號房屋占用系爭土地如測量成
    果圖所示J、J'部分（即門牌號碼臺北市○○區○○街5之10
    號增建部分），J部分第1層、地下層面積各18.61平方公尺
    、J'部分面積15平方公尺。房屋稅納稅義務人為未○○。
  (十二)門牌號碼臺北市○○路臨143號房屋占用系爭土地如測量成
    果圖所示K部分（即門牌號碼臺北市○○區○○街5之9號增
    建部分），第1、地下層面積各17.48平方公尺。房屋稅納稅
    義務人為戊○○。
  (十三)門牌號碼臺北市○○路臨145號房屋占用系爭土地如測量成
    果圖所示L部分（即門牌號碼臺北市○○區○○街5之8號增
    建部分），第1、地下層面積各16.5平方公尺。房屋稅納稅
    義務人為乙○○。
  (十四)門牌號碼臺北市○○路臨147號房屋占用系爭土地如測量成
    果圖所示M部分（即門牌號碼臺北市○○區○○街5之7號增
    建部分），第1、地下層面積各16.5平方公尺。房屋稅納稅
    義務人為卯○○。
  (十五)門牌號碼臺北市○○路臨149號房屋占用系爭土地如測量成
    果圖所示N部分（即門牌號碼臺北市○○區○○街5之12號增
    建部分），第1、地下層面積各18.43平方公尺。房屋稅納稅
    義務人為酉○○。
  (十六)門牌號碼臺北市○○路臨151號房屋占用系爭土地如測量成
    果圖所示O部分（即門牌號碼臺北市○○區○○街5之12號增
    建部分），第1、地下層面積各18.43平方公尺。房屋稅納稅
    義務人為申○○。
  (十七)門牌號碼臺北市○○路臨151號旁無門牌房屋占用系爭土地
    如測量成果圖所示P部分（即門牌號碼臺北市○○區○○街5
    之14號增建部分），面積43.29平方公尺。
五、被上訴人主張上訴人無權占用系爭土地，原審判決上訴人應
    拆屋還地，詳如原判決附圖及附表一所示，上訴人就此部分
    未聲明不服提起上訴。茲被上訴人請求上訴人給付無權占用
    系爭土地相當於租金之不當得利，惟為上訴人所否認，查：
  (一)上訴人占用系爭土地是否有不當得利？
  1.按侵權行為損害賠償請求權，乃加害人填補被害人因侵權行
    為所受之損害，其重在加害人應對被上訴人負損害賠償之責
    ；不當得利返還請求權則在取回受領人之受益，使其返還於
    受損人，故重在加害人利得之返還。是立法意旨各有不同。
    前者以被害人受損害為要件，加害人是否因此得利，則非所
    問；後者則以一方受利益致他方受損害為必要，故不當得利
    重在以受益人利得之返還。因此，依不當得利之法則請求返
    還不當得利，以無法律上之原因而受利益，致他人受有損害
    為其要件，故其得請求返還之範圍，應以對方所受之利益為
    度，非以請求人所受損害若干為準。又無權占有他人土地，
    可能獲得相當於租金之利益為社會通常之觀念，是被上訴人
    抗辯其占有系爭土地所得之利益，僅相當於法定最高限額租
    金之數額，尚屬可採（最高法院61年台上字第1695號判例意
    旨參照）。
  2.本件上訴人無權占用被上訴人管理之系爭土地，詳原判決附
    圖所示，而受有占用土地之利益，致被上訴人蒙受不能利用
    該土地之損害，上訴人無法律上原因使用系爭土地，依社會
    通念，可消極減免其應支付使用土地之代價，揆諸前揭說明
    ，被上訴人請求上訴人返還自其98年1月7日言詞辯論狀繕本
    送達各上訴人回溯5年相當於租金之不當得利，自屬有據。
    上訴人抗辯稱系爭土地係在基隆河廢河道上，即便上訴人未
    搭蓋建物，被上訴人亦無法使用該土地而未受有損害，被上
    訴人不得請求上訴人給付不當得利云云，要無所據。至上訴
    人戊○○固已將其配住宿舍即台北市○○街5-9號1、2樓眷
    舍點交返還台北市政府消防局，有台北市政府消防局98年6
    月18日號北市消後字第09832681900號函在卷可憑 (見本院
    卷第99頁)，惟上訴人戊○○並未將台北市○○路臨143號房
    屋即搭蓋違建所占用之系爭土地返還被上訴人，上訴人戊○
    ○據以解免其不當得利，殊屬無據。
  (二)被上訴人請求不當得利之金額？
  1.按城市地方房屋之租金，以不超過土地及其建築物申報總價
    年息百分之十為限。此規定於租用基地建築房屋均準用之。
    土地法第97條第1項、第105條定有明文。而其所謂土地價額
    ，依土地法施行法第25條規定，係指法定地價而言。又法定
    地價，依土地法第148條規定，係指土地所有權人依土地法
    所申報之地價。而依平均地權條例第16條前段雖規定，舉辦
    規定地價或重新規定地價時，土地所有權人未於公告期間申
    報地價者，以公告地價百分之80為其申報地價；惟依平均地
    權條例施行細則第21條規定，公有土地之公告地價即為申報
    地價。又土地法第97條、第105條規定租金以年息10%為限，
    乃指房屋租金之最高限額而言，非謂所有租賃房屋之租金必
    須照申報價額年息10%計算之，尚須斟酌基地之位置，工商
    繁榮程度、使用人利用基地之經濟價值、所受利益，彼等關
    係及社會感情等情事以為決定（最高法院46年台上字第855
    號、68年臺上字第3071號判例意旨參照）。
  2.本件上訴人無權占有系爭土地增建房屋，詳如原判決附圖所
    示，已如前述，而系爭土地93年1月申報地價為每平方公尺5
    萬8,275元、96 年1月申報地價為每平方公尺6萬5,427元，
    有地價謄本足憑（見原審卷(二)第114頁至第115頁）。又上訴
    人搭建系爭房屋均屋齡老舊，屬於舊宿舍之擴張增建，供上
    訴人作為住宅使用。又小西街巷弄狹窄，巷內無法供車輛通
    行，基河路上有多線公車經過，斜對面為百齡高中，步行約
    7、8分鐘可達捷運淡水線劍潭站等情，有原審於97年8月1日
    赴現場勘驗製有勘驗筆錄及GOOGLE地圖在卷足考（見原審卷
    (一)第226頁至第229頁、本院卷第86頁至第87頁）。本院審酌
    系爭土地雖處台北市中心區、交通便捷、經濟繁榮之地段，
    惟上訴人使用系爭土地之經濟價值不高，且上訴人均係經濟
    環境不佳或領有殘障手冊者（上訴人乙○○、辛○○、申○
    ○及其女魯韻雅，見本院卷第59頁至第61頁、第101頁），
    依台北市市有房地被無權占用使用補償金計收原則（以下簡
    稱計收原則）第7點規定: 「身心障礙者、低收入戶或中低
    收入老人其本人在84年1月1日以前無權占用市有土地、建物
    ，且設有戶籍並自住者，市有土地面積在100平方公尺下部
    分，其無權占用使用補償金，依第3點及第4點規定計算金額
    百分之60計收，100平方公尺以上部分全額計收」（見本院
    卷第28頁）。即身心障礙、低收入戶無權占用台北市市有土
    地，得依計收原則第3點第1款規定以土地申報地價百分之5
    計算金額百分之60即土地申報地價百分之3計收。參以現今
    房價及租金水準下跌等一切狀況，認原審酌定上訴人占用系
    爭土地相當於租金之不當得利以土地申報地價年息百分之3
    計算，堪稱合理適當。則被上訴人請求上訴人給付相當於租
    金不當得利詳如附表二所示，為有理由，應予准許。上訴人
    請求再減、免不當得利金額，為無理由，不應准許。
六、綜上所述，被上訴人依不當得利之法律關係，請求上訴人辰
    ○給付被上訴人39萬7,558元，及自98年1月7日言詞辯論狀
    繕本送達翌日 (以下同)即98年1月23日起至拆除房屋返還占
    用如原判決附圖所示P土地之日止，按月給付被上訴人7,081
    元；上訴人午○○○給付被上訴人9萬4,406元，及自98年1
    月8日起至拆除房屋返還占用原判決附圖所示A土地之日止，
    按月給付被上訴人1,683元；上訴人丙○○給付被上訴人31
    萬4,046元，及自98年1月8日起至拆除房屋返還占用原判決
    附圖所示C土地之日止，按月給付被上訴人5,599元；上訴人
    己○○○給付被上訴人21萬5,723元，及自98年1月23日起至
    拆除房屋返還占用原判決附圖所示D土地之日止，按月給付
    被上訴人3,842元；上訴人甲○○給付被上訴人34萬2,946元
    ，及自98年1月8日起至拆除房屋返還占用原判決附圖所示E
    、E'土地之日止，按月給付被上訴人6,114元；上訴人寅○
    ○給付被上訴人30萬3,403元，及自98年1月8日起至拆除房
    屋返還占用原判決附圖所示F、F'土地之日止，按月給付被
    上訴人5,409元；上訴人庚○○給付被上訴人36萬2,201元，
    及自98年1月23日起至拆除房屋返還占用原判決附圖所示G土
    地之日止，按月給付被上訴人6,451元；上訴人辛○○給付
    被上訴人5萬2,020元，及自98年1月8日起至拆除房屋返還占
    用原判決附圖所示B土地之日止，按月給付被上訴人927元；
    上訴人壬○○給付被上訴人9萬1,432元，及自98年1月8日起
    至拆除房屋返還占用原判決附圖所示H土地之日止，按月給
    付被上訴人4,987元；上訴人癸○○給付被上訴人36萬3,130
    元，及自98年1月8日起至拆除房屋返還占用原判決附圖所示
    I土地之日止，按月給付被上訴人6,474元；上訴人未○○給
    付被上訴人30萬8,418元，及自98年1月11日起至拆除房屋返
    還占用原判決附圖所示J、J'土地之日止，按月給付被上訴
    人5,498元；上訴人戊○○給付被上訴人16萬529元，及自98
    年1月23日起至拆除房屋返還占用原判決附圖所示K土地之日
    止，按月給付被上訴人2,859元；上訴人乙○○給付被上訴
    人15萬1,381元，及自98年1月8日起至拆除房屋返還占用原
    判決附圖所示L土地之日止，按月給付被上訴人2,699元；上
    訴人卯○○給付被上訴人15萬1,381元，及自98年1月8日起
    至拆除房屋返還占用原判決附圖所示M土地之日止，按月給
    付被上訴人2,699元；上訴人戌○○、酉○○給付被上訴人
    16萬9,087元，及自98年1月8日起至拆除房屋返還占用原判
    決附圖所示N土地之日止，按月給付被上訴人3,015元；上訴
    人戌○○、申○○給付被上訴人19萬1,749元，及自98年1月
    8日起至拆除房屋返還占用原判決附圖所示O土地之日止，按
    月給付被上訴人3,419元，為有理由，應予准許。原審判命
    上訴人如數給付，於法並無不合。上訴意旨指摘原判決不當
    ，請求廢棄改判，為無理由，應予駁回。
七、本件事證已明，兩造其餘攻擊防禦方法及未經援用之證據，
    經本院審酌後，核與本件之結論，不生影響，爰不一一贅述
    ，附此敘明。
八、據上論結，本件上訴為無理由，依民事訴訟法第449條第1項
    、第78條、第85條第1項，判決如主文。
中    華    民    國    98    年    8     月    28    日
                    民事第十一庭
                        審判長法  官  鄭雅萍
                              法  官  詹文馨
                              法  官  蘇芹英
正本係照原本作成。
如不服本判決，應於收受送達後20日內向本院提出上訴書狀，其
未表明上訴理由者，應於提出上訴後20日內向本院補提理由書狀
（均須按他造當事人之人數附繕本）上訴時應提出委任律師或具
有律師資格之人之委任狀；委任有律師資格者，另應附具律師資
格證書及釋明委任人與受任人有民事訴訟法第466條之1第1項但
書或第2項（詳附註）所定關係之釋明文書影本。
中    華    民    國    98    年    8     月    28    日
                              書記官  林初枝
附註：
民事訴訟法第466條之1（第1項、第2項）：
對於第二審判決上訴，上訴人應委任律師為訴訟代理人。但上訴
人或其他法定代理人具有律師資格者，不在此限。
上訴人之配偶、三親等內之血親、二親等內之姻親，或上訴人為
法人、中央或地方機關時，其所屬專任人員具有律師資格並經法
院認為適當者，亦得為第三審訴訟代理人。


司法院資訊處製作；財團法人民間司法改革基金會備份。
